臺灣臺中地方法院刑事判決　　　　　　　　　　　　九十二年度訴字第二二九九號
　　公　訴　人　臺灣臺中地方法院檢察署檢察官
　　被　　　告　甲○○
　　選任辯護人　廖本揚律師
右列被告因業務侵占等案件，經檢察官提起公訴（九十二年度偵字第一三七一一號）
，本院判決如左：
    主  文
甲○○連續意圖為自己不法之所有，而侵占對於業務上所持有之物，處有期徒刑拾月
。
    事  實
一、甲○○自民國八十九年八月一日起，受僱於自由時報太平辦事處負責人乙○○，
    擔任送報生，負責在臺中市及臺中縣大里市地區發送報紙及代收報費之工作，為
    從事業務之人。詎甲○○竟基於意圖為自己不法所有之概括犯意，自九十一年一
    月間起至九十二年一月間止，利用其業務上陸續持有代收客戶報費及預收客戶長
    期報費（預收部分訂戶名稱、金額詳見附表）等先後合計達新臺幣（下同）七十
    六萬四千九百八十八元現款之機會，未將上開收取之款項繳回自由時報太平辦事
    處，而連續予以侵占入己，留供己用。其間為隱瞞其上開犯行，乃基於行使偽造
    、變造私文書之概括犯意，未經乙○○或李興洪之同意或授權，逕自塗改舊有之
    「乙○○主任」名義報費收據之客戶名稱、報別、計費期間、金額等欄位，或以
    空白「李興洪主任」名義報費收據填入收款日期及金額等方式，連續偽造、變造
    該等具有表示收訖一定費用金額意思之收據（詳如附表備註欄所示），並提出交
    予如附表備註欄所示之訂報客戶而行使之，足以生損害於乙○○、李興洪及如附
    表備註欄所示之訂報客戶。嗣經乙○○追查後始知上情。
二、案經乙○○訴由臺灣臺中地方法院檢察署檢察官偵查起訴。
    理  由
一、訊據被告甲○○固坦認有積欠告訴人乙○○報款未付，及塗改如附表所示之收據
    並交付予客戶之行為，惟矢口否認有何業務侵占及行使偽造私文書之情，其所辯
    要以：本案被告性質上屬報販，告訴人性質上屬辦事處，被告與告訴人間純屬買
    賣而非僱傭關係，告訴人所指被告「侵占之款項」實為被告應給付予告訴人之「
    批報款項」。當前報界業務，報紙總社乃居於最頂端，其發行量最大，而其報紙
    賣予兩種對象，即辦事處與報販。辦事處規模又較報販為大，性質上為獨資商號
    ，有獨立之行政及負責送報紙之人員；而報販則為跑單幫之個體，其規模甚小，
    通常老闆兼夥計。報販除向總社批報（即購買報紙）外，亦會向辦事處批報，其
    向辦事處批報之好處在於：辦事處會將自己需要之報份及各報販訂購之報份，統
    一向總社承購報紙，因其量大，不但可享價格上之優惠，有時總社舉辦訂報紙附
    加贈品之促銷方案，亦只有訂購報紙達一定數量之情形下方可享有。而報販向辦
    事處批報時，會將其自己客戶名單交予辦事處，由辦事處統籌向總社批報，而向
    總社批報的錢，辦事處會先墊付，報販再支付於辦事處，其中之價差即為辦事處
    之利潤。告訴人所提出之被告薪資轉帳帳戶乃被告發海報之工資帳戶，油料補助
    乃補貼被告代送報紙之部分，生日禮金及意外保險均是對被告代送報紙之福利，
    各公告文件及異動表均是針對被告代送報紙之部分而發，保證書亦是對送報生而
    製作，故上開資料僅得證明被告另有兼任告訴人派報業務工作（即所謂送報紙一
    職），然此無從否定被告與告訴人間另有批報之買賣關係。被告有為部分遲繳報
    費之客戶代墊費用給告訴人，且被告係於九十一年六月至十二月間始有積欠款項
    未繳付告訴人之情形。本件糾紛發生後，因為告訴人不讓被告送報紙，被告就沒
    有繼續送報紙給訂報客戶。又批報員本有開立收據之權限，被告拿他人之收據開
    立僅係圖便利而已，且其塗改收據之行為亦未造成告訴人之損害云云。經查：(1)
    被告右揭犯行事實，業經告訴人乙○○於偵、審中指訴綦詳，並有被告未交回報
    費明細、客戶委託書、報費收據等資料在卷可憑。(2)被告於警詢中供稱：「（告
    訴人乙○○你是否認識？是何關係？）認識，他是我以前任職自由時報新光辦事
    處之負責人。」、「（你任職右記自由時報新光辦事處時，工作業務為何？）送
    報生及收費員等業務。」、「（你是否曾於九十一年一月起，連續以塗改收據或
    以其他報社辦事處之收據，及向客戶收款但未付收據之方式，侵占你業務上持有
    應交付於告訴人乙○○之費用，達八十二萬四千八百八十元？）是有這件事情，
    但是金額沒有這麼多。」、「（那你侵占之金額為何？）我與告訴人乙○○清算
    的結果，我記得是二十餘萬，正確之尾數金額不詳。」、「（你為何要以不實之
    收據交付於客戶向客戶收取報費，並侵占業務上持有向客戶所收取報費之金錢，
    是否交還於乙○○？）因當時被人倒會，急需金錢應急，不得已才出此下策。已
    經還給乙○○大約有六、七萬元，詳細金額我不知道，會計才知道。」；於檢察
    官偵訊時供稱：「（你是否在八十九年八月一日受乙○○的僱佣，而為送報、收
    款及兼業務的工作？）是。」、「（你是否於九十一年一月起以塗改收據或者收
    款未付收據的方式，將向客戶收取的款項侵占入己，而未將款項交給告訴人乙○
    ○？）是，據我自己推估總共侵占二十三萬元左右。」、「（對於告訴人指述你
    犯了侵占罪有何意見？）我沒有意見，都是事實。我承認犯行，並已知錯了。」
    ；於本院九十二年十月二十八日訊問時供稱：「（對於檢察官起訴事實有何意見
    ？）我有侵占報款，但是我沒有侵占這麼多，我只有侵占二十幾萬元。我侵占的
    方法就是如起訴書所載的開立不實的收據給客戶，然後收取報款。」、「我只是
    請求告訴人跟我將侵占金額確認清楚。」各等語，可知被告確有受僱於告訴人擔
    任送報及收費工作，且以變造收據方式侵占報款，其僅爭執侵占金額未若告訴人
    所指額度。(3)緣此，告訴人乃於本院九十二年十月二十八日庭訊中，表明其退庭
    後，將與被告核對侵占資料細目，請被告簽名確認後，儘速將侵占金額明細資料
    送院參辦。嗣告訴人即於九十二年十二月八日提出經被告逐筆簽名之未交回報費
    明細、客戶委託書、報費收據等資料（已附卷），被告並有於總額欄七十六萬四
    千九百八十八元簽名確認，本院復詳細逐筆核對單據加總計算結果，亦確認無訛
    ，可知本案被告侵占總額為七十六萬四千九百八十八元，其空詞辯稱僅侵占二十
    餘萬元，顯不可信。(4)又關於被告確係受僱於告訴人擔任送報生一節，除經被告
    前開自白外，並有被告薪資轉帳資料、被告簽領送報工資、油料補助、生日禮金
    之紀錄、自由時報太平辦事處為被告投保之證明書、報社辦事處各式公告文件經
    被告簽閱之紀錄等件在卷可憑，且由被告聲請傳喚之證人即訂報戶丙○○於本院
    審理時亦證稱：被告有說她是自由時報的，被告並未提及她在從事報紙批發，伊
    認為被告僅是一般的送報生，並非從事大盤或中盤買賣等語明確。再被告若真係
    向告訴人批買報紙，再以「自己」名義販賣報紙予訂報戶者，則當以自己名義開
    單給據即可，何須蛇足塗改舊有之「乙○○主任」名義報費收據之客戶名稱、報
    別、計費期間、金額等欄位，或以空白「李興洪主任」名義報費收據填入收款日
    期及金額後，再交予訂報戶？益徵被告於本院審理時所辯本件係批報買賣欠款而
    非送報侵占貨款糾紛云云，為臨訟飾卸之詞，並無可採。從而被告請求本院傳喚
    證人即其夫余明輝，證明被告係報販，本件係批報買賣糾紛；另請求傳喚證人即
    訂款戶張麗美、陳淑美證明其等係向被告訂閱報紙；及請求本院向臺中市派報公
    會函詢報界總社、辦事處、報販間之法律關係等項，本院認本案被告侵占報款之
    事實已臻明瞭，顯無再調查之必要，附此敘明。(5)復按刑法第二百十條所稱足生
    損害於公眾或他人，以有損害之虞為已足，不以實際發生損害為要件（最高法院
    四十三年度臺上字第三八七號判例參照）。被告未經乙○○或李興洪之同意或授
    權，擅自篡改填發上載有其等名義之收據，所為有害交易信用，自足以生損害於
    乙○○、李興洪及如附表備註欄所示之訂報客戶。(6)關於本案被告犯行期間，告
    訴人堅稱係自九十一年一月間至九十二年一月間；而被告於九十二年十二月九日
    本院審理時稱：伊侵占的時間是從九十一年五月至九十二年一月間，嗣於九十三
    年六月十六日本院審理時改稱：係自九十一年六月至九十一年十二月間，所供反
    覆而無可信；本院核以卷附各訂報戶出具委託書所示之收費日期區間，係由九十
    一年一月間（見本院卷第一五二頁）至九十二年一月間（見本院卷第二三二頁）
    ，故當以告訴人指訴之期間為正確。綜上所析，本案事證明確，被告犯行洵堪認
    定。
二、核被告甲○○所為，係犯刑法第三百三十六條第二項之業務侵占罪及第二百十六
    條、第二百十條之行使偽造、變造私文書罪。被告偽造、變造私文書後持以行使
    ，偽造、變造之低度行為為行使之高度行為所吸收，不另論罪。被告先後多次侵
    占及行使變造私文書之犯行，各時間緊接，手段及犯罪構成要件均相同，顯係基
    於概括之犯意為之，均為連續犯。其所犯業務侵占罪與行使偽造、變造私文書罪
    二罪間，有方法、目的之牽連關係，為牽連犯，應依刑法第五十五條之規定從一
    重之連續業務侵占罪處斷。爰審酌被告犯罪之動機、目的、手段，犯行期間、所
    侵占之款項數額，所生危害，及犯後狡詞卸責，迄今仍未將所侵占之款項返還告
    訴人等一切情狀，量處如主文所示之刑，以資懲儆。
據上論斷，應依刑事訴訟法第二百九十九條第一項前段，刑法第五十六條、第二百十
六條、第二百十條、第三百三十六條第二項、第五十五條，罰金罰鍰提高標準條例第
一條前段，判決如主文。
中      華      民      國      九十三    年      六      月    三十    日
                                臺灣臺中地方法院刑事第十庭
                                    審判長法  官  郭  瑞  祥
                                          法  官  黃  家  慧
                                          法  官  蔡  建  興
右正本證明與原本無異。
如不服本判決，應於判決送達後十日內向本院提出上訴狀，上訴於臺灣高等法院臺中
分院( 須附繕本 )。
                                          書記官
中    華    民    國      九十三      年       六      月     三十    日
附錄論罪科刑法條
刑法第二百十條：
偽造、變造私文書，足以生損害於公眾或他人者，處五年以下有期徒刑。
刑法第二百十六條：
行使第二百十條至第二百十五條之文書者，依偽造、變造文書或登載不實事項或使登
載不實事項之規定處斷。
刑法第三百三十六條第二項
對於業務上所持有之物，犯前條第一項之罪者，處六月以上五年以下有期徒刑，得併
科三千元以下罰金。
